【裁判字號】    98,台上,5429
【裁判日期】    980924
【裁判案由】    殺人未遂
【裁判全文】
最高法院刑事判決            九十八年度台上字第五四二九號
上  訴  人  乙○○
選任辯護人  陳郁芬律師
            蘇文奕律師
上  訴  人  甲○○
上列上訴人等因殺人未遂案件，不服台灣高等法院台南分院中華
民國九十六年四月十一日第二審判決（九十六年度上訴字第二三
一號，起訴案號：台灣台南地方法院檢察署九十五年度偵字第二
一三九號），提起上訴，本院判決如下：
    主  文
上訴駁回。
    理  由
按刑事訴訟法第三百七十七條規定，上訴於第三審法院，非以判
決違背法令為理由，不得為之。是提起第三審上訴，應以原判決
違背法令為理由，係屬法定要件。如果上訴理由書狀並未依據卷
內訴訟資料，具體指摘原判決不適用何種法則或如何適用不當，
或所指摘原判決違法情事，顯與法律規定得為第三審上訴理由之
違法情形，不相適合時，均應認其上訴為違背法律上之程式，予
以駁回。本件上訴人乙○○上訴意旨略稱：(一)證人即共同被告甲
○○於第一審準備程序未經具結所稱：「乙○○拿一把刀刺向被
害人李勇志」，且就上訴人持生魚片刀刺向被害人一節表示不爭
執，均無證據能力，原判決採為證據，又未敘明理由，有理由欠
備之違誤。(二)原判決認定上訴人當時係持生魚片刀，且經鑑定結
果，被害人之傷勢中生魚片刀較符合切割傷，而無造成穿刺傷之
結果。則被害人左腹部下方、左胸、右胸等處之傷勢顯非上訴人
所造成，尚難認上訴人有殺人之犯意。(三)警察僅提供上訴人之照
片供被害人指認，未以「真人列隊指認」方式為之，其踐行之程
序顯非適法。(四)證人張玉生已證稱確曾與上訴人之姐發生糾紛，
則糾紛之實況如何？是否會造成挾怨誣陷？自有詳加調查必要。
原審未予調查，亦有違法。(五)被害人係自行步入醫院，並非被殺
傷後倒臥於血泊中。原判決認上訴人見被害人已倒臥於血泊之中
始行罷手，與事實不符。上訴人甲○○上訴意旨則略稱：原判決
就證人許美月（乙○○之姐）於警詢之供述有何特別可信而得作
為證據之理由，並未詳予說明。且其隨手自海產店拿刀揮舞之際
，並未有殺人之故意。雖被害人受傷之部位可能致命，惟被害人
尚能自行步入醫院並自述被人砍殺，顯見情況並非危急，倘其有
殺人之故意，豈會讓被害人有機會自行離開。又原判決未說明量
刑依據為何？為何其坦承犯行仍量處較乙○○為重之刑？原判決
未敘明理由，有判決理由不備之違法。惟查，本件原判決綜合全
案卷證資料，本於事實審法院之推理作用，認定上訴人等有其事
實欄所載之犯行，因而撤銷第一審之科刑判決，改判依行為時法
之規定，論處上訴人等共同殺人未遂罪刑（甲○○為累犯）。均
已依據卷內資料，說明其所憑之證據及認定之理由。對於上訴人
等否認有上開犯行，乙○○辯稱：當日伊係在場勸架，並未參與
持刀殺被害人；甲○○辯稱：祇有伊持生魚片刀砍傷被害人，乙
○○並未參與。且因當時有喝酒，被害人一直要搶走伊所持之生
魚片刀，始行受傷，伊無殺人之故意各等語，經綜合調查證據之
結果，認不可採，已分別在判決內詳予指駁，並說明其理由。原
判決所為論述，核與卷證資料相符，從形式上觀察，並無違背法
令之情形。且查：(一)認事採證、證據之取捨及證據證明力之判斷
，俱屬事實審法院之職權，苟無違背證據法則，自不能指為違法
。又供述證據前後雖有差異或矛盾，事實審法院非不可本於經驗
及論理法則，斟酌其他情形，作合理之比較，定其取捨，其就供
述證據之一部，認為真實者，予以採取，亦非法則所不許。因之
，證人供述之證據縱有差異，事實審法院依憑證人之供述證據，
斟酌其他證據，本於經驗法則與論理法則，取其認為真實之一部
，作為判斷之證據，自屬合法，不能謂所認與部分供述證據之部
分不符，即指判決有證據上理由矛盾之違法。本件原審綜合上訴
人等之部分供述、證人李勇志、張玉生、許美月之證述，並斟酌
卷附法務部法醫研究所（九五）醫鑑字第二０九六號鑑定報告、
錄音光碟、譯文及原審勘驗筆錄、現場照片、郭綜合醫院診字第
０八八四七九號診斷證明書、成功大學醫學院附設醫院第０三九
四八九號診斷證明書等證據，認定上訴人等有本件罪行。對於上
訴人等之辯解，認均不足採；許美月於警詢中之陳述具有較可信
之特別情況，為證明乙○○犯罪事實存否所必要，具有證據能力
；甲○○於原審改稱當時僅伊一人持生魚片刀砍傷被害人、許美
月於原審指稱伊店內並無生魚片刀及被害人於原審改稱沒有見過
乙○○，伊應該非乙○○所殺各等語，均係迴護之詞，不足採信
；上訴人等同時分別持生魚片刀及尖刀刺殺被害人，且下手之部
位有左腹部下方、左胸、右胸等人體重要臟器所在之位置，極容
易造成被害人李勇志大量失血休克或器官衰竭等死亡之結果。而
上訴人等行兇之結果亦確實造成被害人血壓低、冒冷汗、血胸等
情，幸經台南市郭綜合醫院先以胸管置入引流後，復經轉往國立
成功大學醫學院附設醫院急診，並進行右下葉肺葉楔狀切除、右
上葉修復、氣管鏡、肌腱傷口修復等手術後，始倖免於難，足認
上訴人等有致被害人於死之殺人犯意。已分別在判決內詳述其認
事採證、證據取捨及判斷之理由，核與證據法則並無違背，為其
職權之適法行使，揆之上開說明，難認原審僅係依被害人偵查中
或張玉生之片面證詞而為判決，自不能指為違法。(二)所謂「論理
法則」，係指推理、演繹之邏輯規則；所謂「經驗法則」，則係
指吾人基於日常生活經驗所得之定則，並非個人主觀之推測。原
審斟酌上開證詞及證物，再審酌許美月於九十五年七月二十四日
下午十五時許前往台灣台南看守所會面甲○○時，再三叮嚀甲○
○應遵守自扛罪責承諾之對話錄音、法務部法醫研究所鑑定結果
，研判認為被害人之傷勢除生魚片刀造成切割傷外，似尚有蝴蝶
刀（原判決已說明不能證明為蝴蝶刀，應係其他尖刀之理由）造
成穿刺傷之可能性等情，因而認定上訴人等確有分持生魚片刀及
尖刀，共同殺人未遂之犯行，係合乎推理、演繹之邏輯規則，尚
非原審主觀之推測，難謂原判決之認定有違論理及經驗法則。(三)
現行刑事訴訟法並無關於指認犯罪嫌疑人、被告程序之規定，如
何經由被害人、檢舉人或目擊證人以正確指認犯罪嫌疑人或被告
，自應依個案之具體情形為適當之處理。依法務部及內政部警政
署於九十年五月、八月分別頒布之「法務部對於指認犯罪嫌疑人
程序要點」、「人犯指認作業要點」及「警察機關實施指認犯罪
嫌疑人程序要領」之規定，於偵查過程中指認犯罪嫌疑人或被告
，係採取「選擇式」列隊指認，而非一對一「是非式的單一指認
」；供選擇指認之數人在外形上不得有重大的差異；實施照片指
認，不得以單一相片提供指認，並避免提供老舊照片指認；指認
前應由指認人先陳述嫌疑人的特徵、不得對指認人進行誘導或暗
示等程序，固可提高指認的正確度，以預防指認錯誤之發生。然
指認之程序，除須注重人權之保障外，亦需兼顧真實之發現，確
保社會正義之實現。法院就偵查過程中所實行之第一次指認，應
綜合指認人於案發時所處之環境，是否足資認定其確能對犯罪嫌
疑人觀察明白、認知犯罪行為人行為之內容，事後依憑個人之知
覺及記憶所為之指認是否客觀可信等事項，為事後之審查。倘指
認過程中所可能形成之記憶污染、判斷誤導，均已排除（如犯罪
嫌疑人與指認人熟識，或曾與指認人長期、多次或近距離接觸而
無誤認之虞），且其指認亦未違背通常一般日常生活經驗之定則
或論理法則，復非單以指認人之指認為論罪之唯一依據，自不得
僅因指認人之指認程序與上開要點（領）規範未盡相符，遽認其
無證據能力。本件被害人於警詢初次指認時，雖僅針對乙○○之
彩色照片為單一指認，但被害人既陳稱甲○○約其去談判時，有
介紹阿亮（即乙○○）與其認識（見偵查卷第二七頁），顯見其
與乙○○已有近距離之接觸而不致誤認，且警方用供被害人指認
之乙○○半身彩色照片，清晰可辨，被害人並簽名於上，甚為明
確（見警卷第六頁），所為指認應無錯誤之可能。故其對乙○○
之指認縱未依法務部及內政部警政署公布之指認作業規範，以真
人列隊或多張照片同時供其指認，亦難指其指認已受不當誤導，
而無證據能力。況原判決已說明上訴人等共犯本罪，並非以照片
指認為唯一依據，依上開說明，亦非上訴第三審之適法理由。(四)
證明同一事實之證據，如有二種以上，而其中一種之證據縱有違
證據法則，然如除去該部分，綜合案內其他證據，仍應為同一事
實之認定者，則原審此項違誤並不影響於判決，即不得指有調查
職責未盡及判決理由不備或矛盾之違法。本件原判決認定上訴人
等有本件殺人未遂之犯行，如上所述，並非專以甲○○於第一審
準備程序之供述為主要證據，是縱該準備程序之供述有如乙○○
所指未具結之違法，然本件除去該部分證據，綜合案內其他所有
之證據，仍應為同一事實之認定，並不影響於原判決之主旨，亦
不能即認原判決違背法令。(五)共同正犯間，非僅就其自己實行行
為負其責任，並在犯意聯絡之範圍內，對於其他共同正犯所實施
之行為，亦應共同負責。且共同正犯之成立，祇需具有犯意之聯
絡，行為之分擔，既不問犯罪動機起於何人，亦不必每一階段犯
行均經參與。原判決係認定上訴人等共同基於殺人之犯意聯絡，
由乙○○持切生魚片刀一支、甲○○持尖刀一把，共同朝被害人
之右手臂、右手腕、右手指、右大腿、左腹部下方、左胸、右胸
等身體部位揮砍，致被害人受有右背穿刺傷約四公分併右側血胸
、右上臂約十公分撕裂傷、右前臂約三公分、右手掌約二公分撕
裂傷、前腹壁左側二處穿刺傷各約二公分及三公分、右大腿約四
公分撕裂傷等多處切割傷之傷害，經送醫院急救，始倖免於難等
情（見原判決第二頁），則被害人左腹部下方、左胸、右胸等處
之傷勢縱非乙○○所造成，乙○○亦須負責。原判決尚無事實與
理由矛盾之違法可言。(六)量刑之輕重，係屬事實審法院得依職權
自由裁量之事項，苟於量刑時，已以行為人之責任為基礎，並斟
酌刑法第五十七條各款所列情狀，而未逾越法定範圍，又未濫用
其職權，即不得遽指為違法。原審判決就上訴人等之犯罪情節，
已在事實欄明白認定，於理由內詳加論斷，並敘明甲○○為累犯
，除應依未遂犯之例減輕其刑外，並應依刑法第四十七條之規定
，就法定刑為有期徒刑部分加重其刑（乙○○非累犯，無須加重
其刑），並先加後減之，且說明審酌甲○○犯罪之動機、手段、
所生危害及犯罪後態度等一切情狀予以綜合考量，而為刑之量定
，既未逾越法定刑度，又未濫用自由裁量之權限，自難指為違法
。上訴意旨所指各節，或不影響全部犯罪事實之認定而於判決無
影響，或原審已加審酌、論斷，屬原審得本於職權裁量之事項，
已於判決內詳述其認事採證及證據取捨、判斷之理由，為其職權
之適法行使，並無違背證據法則之情形，亦無上訴意旨所指違背
法令之情形。上訴人等徒憑己意任意指摘原判決違背法令，核與
法律規定得為第三審上訴理由之違法情形，均不相適合。應認其
等上訴違背法律上之程式，予以駁回。
據上論結，應依刑事訴訟法第三百九十五條前段，判決如主文。
中    華    民    國  九十八  年    九    月  二十四  日
                      最高法院刑事第二庭
                          審判長法官  莊  登  照
                                法官  陳  世  淙
                                法官  徐  昌  錦
                                法官  許  錦  印
                                法官  蔡  名  曜
      本件正本證明與原本無異
                                      書  記  官
中    華    民    國  九十八  年    九    月  二十九  日
                                                Ａ


司法院資訊處製作；財團法人民間司法改革基金會備份。
